【裁判字號】    90,婚,13
【裁判日期】    900608
【裁判案由】    確認婚姻不成立
【裁判全文】
臺灣屏東地方法院民事判決    九十年度婚字第一三號
    原      告  戊○○
    被      告  丙○○
                丁○○
                乙  ○
    訴訟代理人  甲○○
右當事人間請求確認婚姻不成立事件，本院判決如左：
    主      文
確認原告與被告乙○間民國七十四年六月八日結婚登記之婚姻關係不成立。
確認原告與被告丙○○及丁○○間認領行為無效。
訴訟費用由被告負擔。
    事      實
甲、原告方面：
一、聲明：求為判決如主文所示。
二、陳述：
（一）緣被告乙○與訴外人蔡永南於民國七十年七月一日離婚後，復於七十一年八月
      二日與原告結婚，而原告與被告乙○於七十二年六月六日協議離婚並辦理離婚
      登記後，二人未於七十四年六月八日舉行結婚公開儀式而逕向戶政機關辦理結
      婚登記，爰起訴請求確認原告與被告乙○間七十四年六月八日結婚登記之婚姻
      關係不成立。
（二）被告丙○○係六十九年一月六日生，而被告丁○○係七十年三月五日生，渠等
      係被告乙○在其與訴外人蔡永南間婚姻關係存續中所生子女，依法推定為被告
      乙○與訴外人蔡永南之婚生子女，且被告乙○與訴外人蔡永南均未於法定除斥
      期間內對被告丙○○及丁○○提起否認子女之訴，則渠等在法律上已認做被告
      乙○與訴外人蔡永南之婚生子女，原告雖曾於七十一年十二月十八日表示認領
      渠等，然此認領行為顯然無效，爰起訴請求確認原告與被告丙○○及丁○○間
      認領行為無效。
三、證據：提出戶籍謄本一件為證，並聲請訊問證人胡學義。
乙、被告方面：
一、聲明：求為判決駁回原告之訴。
二、陳述：
（一）被告乙○與原告於七十四年六月八日結婚時曾舉行結婚之公開儀式，此為證人
      即原告之鄰居陳杜視在場親眼所見，且被告乙○未曾同意離婚，離婚協議書上
      印章與其現所使用印章不符，七十二年六月六日離婚登記係原告自行辦理。
（二）被告丙○○及丁○○係被告乙○與訴外人蔡永南所生子女，被告乙○於七十一
      年八月二日與原告結婚時，丙○○及丁○○分別係三歲與二歲。
三、證據：提出戶籍謄本、結婚公證書、結婚登記申請書、離婚協議書、認領登記申
    請書等影本各一件為證，並聲請訊問證人陳杜視。
    理      由
一、本件原告起訴主張被告乙○與訴外人蔡永南於七十年七月一日離婚後，復於七十
    一年八月二日與原告結婚，而原告與被告乙○於七十二年六月六日協議離婚並辦
    理離婚登記後，二人未於七十四年六月八日舉行結婚公開儀式而逕向戶政機關辦
    理結婚登記，爰起訴請求確認原告與被告乙○間七十四年六月八日結婚登記之婚
    姻關係不成立。又被告丙○○係六十九年一月六日生，而被告丁○○係七十年三
    月五日生，渠等顯係被告乙○在其與訴外人蔡永南間婚姻關係存續中所生子女，
    依法推定為被告乙○與訴外人蔡永南之婚生子女，且被告乙○與訴外人蔡永南未
    曾對被告丙○○及丁○○提起否認婚生子女之訴，則渠等在法律上應認作被告乙
    ○與訴外人蔡永南之婚生子女，原告雖曾於七十一年十二月十八日表示認領渠等
    ，然此認領行為顯然無效，爰起訴請求確認原告與被告丙○○及丁○○間認領行
    為無效等語。而被告則以被告乙○與原告於七十四年六月八日結婚時曾舉行結婚
    之公開儀式，此為證人即原告之鄰居陳杜視在場親眼所見，且被告乙○未曾與原
    告協議離婚，離婚協議書上印章與其現所使用印章不符，七十二年六月六日離婚
    登記係原告自行辦理，至被告丙○○及丁○○係被告乙○與訴外人蔡永南所生子
    女，被告乙○於七十一年八月二日與原告結婚時，丙○○及丁○○分別係三歲與
    二歲等語，資為抗辯。
二、經查被告乙○與訴外人蔡永南於七十年七月一日離婚後，復於七十一年八月二日
    與原告結婚，而原告與被告乙○於七十二年六月六日協議離婚並辦理離婚登記後
    ，二人復於七十四年六月十一日向戶政機關申請辦理同年月四日結婚登記之事實
    ，業經原告提出與所述相符戶籍謄本，以及被告提出離婚協議書、結婚登記申請
    書等件影本為證，堪信為真實。被告辯稱其未曾同意與原告離婚，離婚協議書上
    印章與其現所使用印章不符，七十二年六月六日離婚登記係原告自行辦理云云如
    與事實相符，則被告何以知悉七十二年六月六日離婚登記後未提出任何異議，仍
    願意於七十四年六月十一日間向戶政機關申請辦理同年月四日結婚登記，是被告
    所辯前詞顯與一般經驗法則相違，且依七十四年六月三日修正前民法第一千零五
    十條規定：「兩願離婚應以書面為之，並應有二人以上證人簽名。」舊法期間之
    離婚登記乃兩願離婚之公示及證明方法，而兩造所提戶籍謄本均載明被告乙○與
    原告於七十二年六月六日協議離婚，被告乙○辯稱離婚協議書上印章與其現所使
    用印章不符云云縱與事實相符，惟各人所使用印章並非永遠不得改變，尚難以此
    遽認被告所辯前詞為真正。
三、按結婚，應有公開儀式及二人以上之證人，民法第九百八十二條第一項定有明文
    。原告主張其與被告乙○未於七十四年六月八日舉行結婚公開儀式而逕向戶政機
    關辦理結婚登記乙節，固為被告所否認，惟查(一)證人即原告之鄰居陳杜視到庭結
    證稱：原告與被告乙○離婚後，被告乙○仍與原告同住，二人第二次前往戶證機
    關辦理結婚登記時，伊因生病未到，而只有村長到，二人第二次結婚並未舉行公
    開的儀式或宴客，只是口頭上說說就去鄉公所登記等語（見本院九十年二月二十
    一日言詞辯論筆錄）；(二)被告之父即被告共同訴訟代理人甲○○於本院審理時陳
    稱：「兩造第一次婚姻有辦公開儀式及宴客，但是他們第二次婚姻就沒有辦這些
    手續，只是去辦登記。」（見本院九十年二月二十一日言詞辯論筆錄），堪信為
    原告之上開主張為真實，而被告辯稱其於七十四年六月八日結婚時曾舉行結婚之
    公開儀式，為證人即原告之鄰居陳杜視在場親眼所見云云，尚非可採。從而，原
    告與被告乙○於七十四年六月八日既未依上開規定舉行結婚公開儀式，是原告起
    請確認其與被告乙○間七十四年六月八日結婚登記之婚姻關係不成立，為有理由
    ，應予准許。
四、按妻之受胎，係在婚姻關係存續中者，推定其所生子女為婚生子女，民法第一千
    零六十三條第一項定有明文。原告主張被告乙○與訴外人蔡永南於七十年七月一
    日離婚後，復於七十一年八月二日與原告結婚，而被告丙○○係六十九年一月六
    日生、被告丁○○係七十年三月五日生等情，業經原告提出與所述相符之戶籍謄
    本為證，復為被告所同陳，堪信為真實，是認被告丙○○及丁○○係乙○在其與
    訴外人蔡永南之婚姻關係存續期間受胎所生子女，依法推定為被告乙○與訴外人
    蔡永南之婚生子女。復按妻之受胎係在婚姻關係存續中者，夫縱在受胎期間內未
    與其妻同居，其妻所生子女依民法第一千零六十三條第一項規定，仍推定為夫之
    婚生子女，在夫妻之一方依同條第二項提起否認之訴且得有勝訴之確定判決以前
    ，無論何人皆不得為反對主張，最高法院二十三年上字第三四七三號、七十五年
    台上第二○七一號判例可資參照，是認夫妻均未於法定除斥期間內提起否認子女
    之訴者，該子女在法律上應認做夫之婚生子女，無論何人皆不得為反對主張，以
    期早日確定法律上親子關係，保護婚生子女之地位。末查，被告乙○及訴外人蔡
    永南均未對被告丙○○及丁○○提起否認子女之訴乙節，為兩造所同陳，復經本
    院依職權調查本院分案件紀錄亦確實查無被告乙○及訴外人蔡永南對被告丙○○
    及丁○○提起否認子女之訴的相關案件記錄，堪認兩造此部分之主張為真實。從
    而，被告丙○○及丁○○在法律上已認做被告乙○與訴外人蔡永南之婚生子女，
    無論何人皆不得再破壞其身分之安定性，是原告於七十一年十二月十八日表示認
    領渠等之認領行為顯然無效，是原告起請確認原告與被告丙○○、丁○○間認領
    行為無效，於法尚無不合，應予准許。
據上論結，本件原告之訴有無理由，並依民事訴訟法第七十八條、第八十五條第一項
前段，判決如主文。
中      華      民      國      九十      年      六      月     八     日
                                  臺灣屏東地方法院民事第二庭
~B法      官  賴秀雯
右為正本，係照原本作成。
如不服本判決，應於送達後廿日內，向本院提出上訴狀。
~B法院書記官  滕一珍
中      華      民      國      九十    年      六      月      八      日


司法院資訊處製作；財團法人民間司法改革基金會備份。
